【裁判字號】    92,上訴,948
【裁判日期】    920826
【裁判案由】    強盜等
【裁判全文】
臺灣高等法院臺中分院刑事判決                民國九十二年度上訴字第九四八號
    上  訴  人
    即  被  告  乙○○
    上  訴  人
    即  被  告  丙○○
                        （
    右二人共同
    指定辯護人  本院公設辯護人  甲○○
右上訴人因強盜等案件，不服臺灣臺中地方法院中華民國九十二年四月十七日第一審
判決（民國九十二年度訴字第三二二號，起訴案號：臺灣臺中地方法院檢察署民國九
十一年度偵字第一八一○九號），提起上訴，本院判決如左：
    主      文
原判決撤銷。
乙○○、丙○○意圖為自己不法之所有，結夥三人以上攜帶兇器，以強暴、脅迫至使
不能抗拒，而取他人之物，各處有期徒刑捌年。扣案之鐵鎚壹支、膠帶壹捲均沒收。
    事      實
一、乙○○、王勝民（經另案審理中）、丙○○等三人共同基於意圖為自己不法所有
    、妨害行動自由及普通傷害之犯意聯絡，於民國九十一年九月十三日凌晨某時許
    ，共同攜帶王勝民所有、客觀上足以對人之生命、身體產生危害，可供兇器使用
    之鐵鎚一支（起訴書誤載為鐵棍一支）、乙○○向不知情友人借用之電擊棒一支
    ，由王勝民駕駛車牌號碼為ＺＦ－０６００號自用小客車，搭載乙○○、丙○○
    二人，到臺中市尋找作案目標，且途中，由乙○○下車在台中縣沙鹿鎮某便利商
    店，購買供犯罪所用之口罩、手套各三套。於同日凌晨二時二十四分許，乙○○
    等三人在臺中市○○路（起訴書誤載為三西路）二段，發現丁○○一人獨自駕駛
    車牌號碼為３Ｊ－７３２８號自用小客車進某停車場後，即由乙○○手持前開電
    擊棒，並將前開鐵鎚放在褲腰內，與丙○○一起下車，尾隨進入該停車場內，適
    見丁○○將車停妥後下車步行，即由乙○○自丁○○身後，以手摀住其嘴巴，並
    用電擊棒電擊丁○○，至其不能抗拒，丙○○則同時徒手搶走丁○○拿於手上之
    前開自用小客車鑰匙一枝（本與該車之衛星導航設定器為一串，但丙○○僅奪走
    前開鑰匙後，並不知該衛星導航設定器仍握於丁○○手中）、掛於肩膀上之皮包
    一只《內有新臺幣五千元（起訴書誤載為三千元）、提款卡即金融卡三張（其中
    中國信託銀行一張兼具金融卡功能，其餘為第一銀行、花旗銀行各一張）、花旗
    銀行信用卡二張（一張為白金卡、一張為金卡）、廣三ＳＯＧＯ信用卡一張、中
    國石油股份有限公司信用卡一張、鑽石戒指一只（起訴書誤載為珠寶項鍊一條）
    、行動電話一具、小皮包一個（起訴書漏載）、化妝包一個（內有化妝品一批，
    起訴書漏載）、記事簿一本（起訴書漏載）、三溫暖油壓券約二十張（起訴書漏
    載）等物》，丁○○隨即呼喊救命，乙○○、丙○○二人見狀，即對伊恫嚇，要
    伊安靜，否則要讓伊死等語，並由乙○○持電擊棒電擊丁○○。後由丙○○持前
    開所搶得之車鑰匙，欲打開丁○○所駕駛之前開自用小客車，因打不開，即換由
    乙○○開車門，丙○○則持乙○○所交付之前開電擊棒，並以手拉住丁○○，欲
    強押其上車，乙○○將車門打開後，丙○○亦打開該車左後車門，二人並將丁○○推入該車後座後，丙○○則坐於左後座，並扯住丁○○頭髮，喝令其坐於右後
    座並趴下不可抬頭（丁○○則趁機啟動車內新光國際航太科技股份有限公司裝置
    之保全系統），妨害丁○○之行動自由，旋由乙○○將該自用小客車開出前開停
    車場。乙○○旋駕駛該自用小客車往清水方向行駛，王勝民則駕駛前開ＺＦ－０
    ６００號自用小客車跟隨在後，直至國道高速公路中清交流道附近，始換由王勝
    民駕駛前開自用小客車在前引導，乙○○駕車跟隨在後。其間，或因丁○○頭部
    稍有移動，或因丙○○等發覺車內有衛星導航系統，丙○○即以前開電擊棒電擊
    ，或徒手毆打丁○○數次，並逼問衛星導航系統及如何解除等問題。後乙○○駕
    車尾隨王勝民所駕駛前開自用小客車，沿臺中縣沙鹿鎮○○路往同鎮○○路，再
    往國道四號高速公路，復往臺中縣清水鎮○○路方向行駛，直至臺中縣清水鎮大
    甲溪橋南端橋下，始依王勝民手勢而停車，與王勝民會合後，三人即或徒手或以
    腳輪流對丁○○拳打腳踢。後由丙○○駕駛丁○○之前開自用小客車，丁○○坐
    於右後座，乙○○則坐於左後座看守丁○○，乙○○並持王勝民自車外所交付之
    一捲膠帶，蒙住丁○○之眼睛，其後再換由王勝民坐於左後座，乙○○則坐於右
    前座，沿臺中縣大甲鎮○○路往大甲鎮內欲尋找提款機提款，其間王勝民並逼問
    丁○○提款卡之密碼得逞。後於同日三時許，其等到達臺中縣大甲鎮○○路彰化
    銀行大甲分行前，三人共同基於以不正方法利用自動付款設備取得他人財物之犯
    意聯絡，即由乙○○持丁○○所有前開第一銀行之提款卡下車，在該銀行之提款
    機即自動付款設備，以前開不正方法取得之密碼輸入，先後提款二次，每次提款
    二萬元，而使前開銀行之提款機陷於錯誤，共計提領得四萬元。乙○○甫得手後
    ，隨即遭前來追捕之員警當場查獲，並扣得前開四萬元與作案工具鐵鎚一支、口
    罩一個、手套一個、膠帶一捲、帽子一頂。丙○○見狀，乃駕駛原自用小客車搭
    載王勝民、丁○○沿臺中縣大甲鎮○○路往同鎮○○路，再往臺中縣清水鎮○○
    路，又往同鎮○○路，另往臺中縣大肚鄉○○路，復往彰化縣伸港鄉○○路，後
    往彰化縣彰鹿路，末往國道一號彰化交流道方向逃逸，途中王勝民並毆打丁○○
    數次。嗣於同日三時三十五分許，因前開自用小客車汽油用磬，丙○○、王勝民
    始棄車逃逸，丁○○始得回復自由，丁○○則因遭前開毆打而受有右臉頰眼周圍
    挫傷併血腫四乘三公分、左顳顎處挫傷併血腫六乘四公分、上唇瘀傷一乘二公分
    、下唇瘀傷一乘一公分、頸擦傷及瘀傷二公分、左上臂二處擦瘀傷各一乘一公分
    、右膝處三處擦瘀傷（各為一乘一公分、一乘一公分、一點五乘二公分）、右大
    腿瘀傷二乘一公分（起訴書漏載）、左後大腿二處瘀傷、擦傷（各為一乘一公分
    、一乘一點五公分《起訴書誤載為五公分》）等傷害。
二、案經丁○○訴由臺中縣警察局大甲分局報請臺灣臺中地方法院檢察署檢察官偵查
    起訴。
    理      由
一、右開事實訊據被告乙○○、丙○○，除均否認毆打丁○○，被告乙○○於原審否
    認以電擊棒電擊丁○○外，餘均供認不諱。查：
  (一)前揭事實業據被告乙○○、丙○○二人為前開部分之自白，並經證人即被害人丁○○證述明確，復有光田綜合醫院診斷證明書、贓物認領保管單、金融卡影印、
    職務報告書、新光國際航太科技股份有限公司守護星機動對派遣加值服務報告表
    、職務報告、歹徒車行及逃逸路線、派遣加值服務報告表、追蹤訊號紀錄圖、求
    救訊號位置圖、位置圖、扣押物品清單與臺灣臺中地方法院檢察署九十二年度偵
    緝字第二五五號起訴書等資料附卷可稽，另有鐵鎚一支、口罩一個、手套一個、
    膠帶一捲、帽子一頂扣案可資佐證。
  (二)被告乙○○、丙○○二人雖均辯稱，未毆打被害人丁○○，被告乙○○於原審另
    辯稱未曾以電擊棒電擊被害人丁○○云云。然被告乙○○、丙○○二人確曾毆打
    被害人丁○○，且被告乙○○確曾以電擊棒電擊被害人丁○○等事實，業據證人
    丁○○證述明確；又被告乙○○於警訊時供稱：「：：：阿桂（指被告丙○○）
    拿電擊棒電擊及有聽到打該女的聲音」、「：：：途中丙○○有打她（指丁○○
    ）：：：」等語明確（見偵查卷第十二頁反面、第八十二頁），則被告乙○○、
    丙○○二人前開所辯，自不足採信。
  (三)至證人之證言或被告之供述縱令先後未盡相符，然其基本事實之陳述，若果與真
    實性無礙時，仍非不得採信，且法院本於審理所得之心證，就其證言或供述一部
    分認可信而予採取，原非法所不許（最高法院七十四年度台上字第一五九九號、
    四十六年度台上字第一一五五號判例參照）；則證人丁○○之證詞與被告二人之
    供述，縱令先後有未盡相符之處，然依前揭說明，法院本於審理所得之心證，而
    予採取一部分，自非法所不許，附此敘明。又共同被告王勝民於原審雖供稱「口
    罩還有手套並不是中途停車的時候去買的，是乙○○事前就準備的，他們（指乙○○、丙○○）之前押被害人我都不曉得，我也沒有指示乙○○矇住被害人的眼
    睛，膠帶也不是我拿給他的，在大甲溪橋下，我不曉得他們發生什麼事情，我是
    開車跟在他們的後面，是乙○○好像一直開車，下橋下那裡，我就尾隨他們下去
    ，下去之後，他們二個人就拿被害人的皮包在那邊查看，要去提款的途中，我也
    沒有打被害人，我並沒有從皮包裡面取走錢」等語，核與前揭事證不符，不足採
    信，亦併予敘明。
  (四)綜上所述，被告二人所辯無非避重就輕之詞，均不足採信。本件事證明確，被告
    二人犯行，均堪認定。
二、按刑法第三百二十八條第一項所稱之「強暴」，指對人之身體，且足以抑制他人
    抵抗程度之有形力之行使；亦即直接或間接對於人之身體施以暴力，壓制被害人
    之抗拒。所稱之「脅迫」指對人，且足以抑制其抵抗程度之惡害通知行為；亦即
    以威嚇加之於被害人，使其精神上產生恐怖之心理。次按強盜罪之強暴、脅迫，
    祇須抑壓被害人之抗拒，或使被害人身體上、精神上，處於不能抗拒之狀態為已
    足，其暴力縱未與被害人身體接觸，仍不能不謂有強暴、脅迫行為；縱令被害人
    實際無抗拒行為，仍於強盜罪之成立，不生影響（最高法院二十二年度上字第三
    一七號、三十年度上字第三０二三號判例參照）。另按至於是否「不能抗拒」，
  除應考量行為人所實施之不法手段，是否足以抑制通常人之抗拒，使之喪失自由
    意思外，並應就被害人之年齡、性別、性格、體能及當時所處環境等因素，加以
    客觀之考察，以為判別標準（最高法院八十八年度台上字第二一三二號判決參照
    ）。則被告等以手摀住被害人丁○○嘴巴，並用電擊棒電擊丁○○後，搶走丁○○拿於手上之車鑰匙一枝、掛於肩膀上之皮包一只，與其內前開財物，後對丁○○恫嚇要伊安靜，否則要讓伊死等語，而強取前開丁○○所有之自用小客車等行
    為，堪認係前開所稱之「強暴」、「脅迫」（恫嚇要伊安靜，否則要讓伊死部分
    乃脅迫）行為。且被告等於深夜無他人在場之處，持前開電擊棒對被害人施強暴
    脅迫，依當時客觀環境觀察，自足以壓抑前開被害人等之意思自由，而達不能抗
    拒之程度。復按刑法上所謂兇器，其種類並無限制，凡客觀上對於人之生命、身
    體、安全構成威脅，具有危險性之兇器均屬之，且祇須行竊時攜帶此種具有危險
    性之兇器為已足，並不以攜帶之初有行兇之意圖為必要（最高法院七十九年度台
    上字第五二五三號判例參照）；而鐵鎚一支既係被告等欲持之破壞車窗之物，業
    據被告乙○○供述在卷，則定係質地堅硬之物，又前開電擊棒既得持之電擊被害
    人，則依社會通念，前開鐵鎚、電擊棒各一支在客觀上足以對於人之生命、身體
    、安全構成威脅，顯為具有危險性之兇器無訛。復按刑法第三百二十一條第一項
    第四款所稱結夥三人，係以結夥犯全體具有責任能力及有犯意之人為構成要件，
    被告二人與共犯王勝民，於行為時均已滿二十歲以上，有其等年籍資料在卷可憑
    ，則被告等與共犯王勝民於行為時均有責任能力，且三人均有犯意並共同實施強
    盜行為，業如前述，則被告等前開所為亦該當於刑法第三百二十一條第一項第四
    款之結夥三人以上之加重條件。
三、核被告乙○○、丙○○二人所為，均係犯刑法第三百三十條第一項之結夥三人以
    上攜帶兇器強盜罪（即犯強盜罪而有刑法第三百二十一條第一項第三、四款之情
    形）、第二百七十七條第一項傷害罪、第三百零二條第一項之妨害自由罪、第三
    百三十九條之二第一項以不正方法利用自動付款設備取得他人財物罪。查被告二
    人與王勝民就前開四罪間，有犯意聯絡及行為分擔，應論以共同正犯。第查刑法
    第三百二十一條第一項所列各款為竊盜之加重條件，如犯竊盜罪兼具數款加重情
    形時，因竊盜行為祇有一個，仍祇成立一罪，不能認為法律競合或犯罪競合，但
    判決主文應將各種加重情形順序揭明，理由並應引用各款，俾相適應（最高法院
    六十九年度台上字第三九四五號判例參照）；是被告等犯強盜罪而有刑法第三百
    二十一條第一項第三款攜帶兇器及第四款結夥三人以上之加重情形，依前揭說明
    ，仍只成立一罪。另查被告等先後二次以前開提款卡提款二次與數次毆打行為，
    均係基於同一犯意為達同一目的而利用同一機會，在密切接近之時、地，分別就
    同一犯罪構成要件行為，接續進行，均屬接續犯，分別應以包括一罪論。再查犯
    強盜罪，於實施強暴行為之過程中，如別無傷害之故意，僅因拉扯致被害人受有
    傷害，乃施強暴之當然結果，固不另論傷害罪；然因強盜罪非以傷害人之身體為
    當然之手段，若具有傷害犯意且發生傷害之結果，自應另負傷害罪責，如經合法
    告訴，且與強盜罪有方法結果之牽連關係，即應依刑法第五十五條之規定處斷（
    最高法院九十一年度台上字第一四四一號判決參照）。又犯強盜罪非以妨害自由
    為當然之手段，被告等強盜丁○○之財物，又強押丁○○，自台中市○○路往台
    中縣、彰化縣多處地方，自應成立妨害行動自由罪。被告等二人所犯前開四罪間
    ，有方法結果之牽連關係，為牽連犯，應從一重之結夥三人以上攜帶兇器強盜罪
    處斷。至起訴書漏載被告等傷害被害人右大腿瘀傷二乘一公分之傷害部分與被告
    等強盜財物二千元（應為五千元但誤載為三千元）小皮包一個、化妝包一個（內
    有化妝品一批）、記事簿一本、三溫暖油壓券約二十張等物之犯行，因與起訴部
    分既具單純一罪或裁判上一罪之關係，應為起訴效力所及，本院自得併予審究。
    原審以被告罪證明確，予以論罪科刑，原無不合，惟查被告等強盜被害人丁○○
    之財物，復將丁○○自台中市○○路押往台中縣、彰化縣等多處地方，尚牽連犯
    有妨害行動自由罪，原判決誤認被告等二人不成立妨害行動自由罪，尚有未洽，
    被告等二人上訴意旨否認毆打被害人丁○○，雖無理由，惟原判決既有上開可議
    之處，自屬不能維持，應由本院將原判決撤銷改判，爰審酌被告二人均年輕力壯
    ，卻不思以正當手段謀取財富之犯罪動機、目的，及共同持兇器強盜危害人身自
    由之手段，但嚴重影響社會秩序、被害人法益，及其等所強盜之財物數量、次數
    、價值等所生危害，與其等坦承大部分犯行之犯後態度等一切情狀，分別量處如
    主文第二項所示之刑。至強盜加重情形只須在理由說明合於刑法第三二一條（修
    正前為第三三八條）第某款，不必引用刑法第三二一條各款，但原判決已引用者
    ，不必撤銷（最高法院二十四年七月民刑庭總會決議，王振興著刑法分則實用增
    修本第三冊第五一五頁參照）；故本件自毋庸併引刑法第三百二十一條第一項第
    三、四款之條文，併此敘明。至扣案之鐵鎚一枝、膠帶一捲，係共犯王勝民所有
    供被告等共犯本件加重強盜犯罪所用之物，爰依刑法第三十八條第一項第二款之
    規定宣告沒收。末查刑法關於沒收之規定，除違禁物必須沒收外，其餘均採得科
    主義，是法院對於供犯罪所用之物，沒收與否，本可自由裁量；如對得沒收之物
    未予沒收，尚不能認係違背法令（最高法院十九年上字第一六五一號、二十五年
    上字第一八九二號判例參照）。則被告等與王勝民共同犯罪所用之前開電擊棒並
    未扣案，口罩、手套亦未全部扣案，且與前開扣案之帽子一頂，均無證據足資證
    明係屬違禁物，且電擊棒並經被告等丟棄而不存在，亦經被告等供述在卷，依前
    開說明，爰不另宣告沒收。
據上論斷，應依刑事訴訟法第三百六十九條第一項前段、第三百六十四條、第二百九
十九條第一項前段，刑法第二十八條、第三百三十條第一項、第二百七十七條第一項
、第三百三十九條之二第一項、第三百零二條第一項、第五十五條、第三十八條第一
項第二款，罰金罰鍰提高標準條例第一條前段，判決如主文。
本案經檢察官戊○○到庭執行職務。
中      華      民      國      九十二     年     八      月   二十六   日
                                臺灣高等法院臺中分院刑事第五庭
                                      審判長法  官  胡  森  田
                                            法  官  郭  同  奇
                                            法  官  姚  勳  昌
右正本證明與原本無異。
如不服本判決應於收受送達後十日內向本院提出上訴書狀，其未敘述上訴之理由者並
得於提起上訴後十日內向本院補提理由書（均須按他造當事人之人數附繕本）。
                                            書記官  林  振  甫
中      華      民      國      九十二     年     八      月   二十七   日
                                                                        Ｒ


司法院資訊處製作；財團法人民間司法改革基金會備份。
